【裁判字號】    90,抗,46
【裁判日期】    900726
【裁判案由】    聲明異議
【裁判全文】
臺灣高等法院臺南分院民事裁定  九十年度抗字第四六號  ｅ
      抗  告  人  己  ○  ○
      共同代理人  林  永  頌  律師
      複  代理人  辜  郁  雯  律師
      相  對  人  台灣省合作金庫
      法定代理人  乙  ○  ○
      代  理  人  戊  ○  ○
右抗告人與相對人間拍賣抵押物強制執行事件，就執行程序聲明異議，對於中華民國
八十九年十二月十三日臺灣雲林地方法院八十八年度執字第一九五五號裁定提起抗告
，本院裁定如左：
      主      文
抗告駁回。
抗告程序費用由抗告人負擔。
      理      由
一、本件抗告人聲明異議及抗告意旨略以：本件執行標的不動產係抗告人丙○○所有
    坐落雲林縣北港鎮○街段五二九、五二九之二、五二九之五、五二九之八地號土
    地及坐落前開五二九之二號土地上之建物建號四三號即門牌號碼雲林縣北港鎮○
    ○路二六五房屋、建號七二號即門牌號碼雲林縣北港鎮○○路二六四房屋、建號
    七三號即門牌號碼雲林縣北港鎮○○路二六六巷四一號房屋及坐落前開五二九之
    八號土地上之建號二六四六號本國式鋼架鐵皮屋廠房增建物；抗告人丁○○○所
    有坐落同段五一八之五○號土地及其地上之建物建號三二七號即門牌號碼雲林縣
    北港鎮崇德六巷五號房屋及建號二六四七號本國式鋼架鐵皮屋增建物；抗告人甲
    ○○所有坐落同段五一八之六四號土地及其地上之建物建號三三七號即門牌號碼
    雲林縣北港鎮崇德廿九巷八號房屋；抗告人己○○所有坐落同段六一一之一號土
    地（下稱系爭不動產），係抗告人丙○○分別於民國（下同）八十年八月三十日
    、八十四年五月三十一日；抗告人丁○○○於八十四年五月廿七日；抗告人甲○
    ○於八十年八月三十日；抗告人己○○於八十四年五月廿七日，因分別擔任第三
    人即主債務人萬有紙廠股份有限公司（下簡稱萬有紙廠）之連帶保證人而向債權
    人即相對人借款，而設定最高限額抵押權予相對人，且經登記在案。因主債務人
    萬有紙廠未能如期清償債務，致相對人向原審法院聲請拍賣系爭不動產。然主債
    務人萬有紙廠業於八十八年五月三十一日經原審法院以八十七年度整字第一號民
    事裁定准予重整在案，目前尚在重整中，本件執行債權屬重整債權，依公司法第
    二百九十六條第一項之規定，非依重整程序不得行使，且依學者及實務見解，拍
    賣抵押物之程序亦在同法第二百九十四條應當然停止之列，然原審法院卻依相對
    人之聲請進行強制執行拍賣程序，顯有不合，為此聲明異議，而原裁定所認定之
    理由，實有違誤而不足採。依公司重整制度之目的以觀，適足見本件強制執行程
    序應依公司法第二百九十四條當然停止，不因抵押物係由何人提供而異。如原裁
    定所言，公司重整之制度，既為預防公司破產，使其得以重生，而設有權利行使
    程序應行停止及依重整程序行使權利之規定，則重整債權人，無分係有無擔保之
    重整債權人，或該擔保是否係重整公司所提供者，自應悉依重整程序行使權利，
    且其有關之其他行使權利自應暫為停止，以待重整程序之進行，始能達其立法目
    的，否則如認擔保物非由重整公司所提供之重整債權人，即得不停止其相關程序
    之進行，而得就擔保物先行使權利者，則其於重整程序中，其重整債權額之多寡
    ，將無法加以確定，蓋其於拍賣擔保物之權利行使程序中，或可先獲部份清償，
    如此自將影響其重整債權額之確定；而其重整債權額既無法確定，則重整人如何
    擬定重整計劃憑以進行？又其重整債權額既無法確定，則於重整關係人會議中，
    又如何計算其表決權，而得可決重整計劃？抑且，於其先就擔保物行使權利之程
    序中，該重整債權人方可能獲全額清償，而由該物上保證人取得代位權，如此，
    亦將進一步肇致重整債權人為何人於重整程序中亦無法確認，甚或造成重整債權
    申報期日已過，而代位之物上保證人都無法申報成為重整債權人之不公平結果，
    凡此，在在造成重整程序無以進行之困難，自影響重整程序之進行。是自公司重
    整制度在使公司藉由重整程序以獲重生之規範目的以觀，則與重整債權相關之程
    序自應悉予停止，以待重整程序之進行，不因擔保物係由何人提供而有軒輊，否
    則將造成重整程序之窒礙難行。因此，實務見解，始會認由第三人提供抵押物之
    拍賣抵押物程序亦在公司法第二百九十四條應當然停止之列，不因該抵押物非由
    重整公司提供而有不同，台灣高等法院八十九年度抗字第三○五五號裁定謂：「
    惟公司經裁定重整後，公司之破產、和解、強制執行及因財產關係所生之訴訟等
    程序當然停止，公司法第二百九十四條定有明文。『所謂因財產關係所生之訴訟
    程序等，係指與重整債權有關之程序而言』，包括與重整債權有關之支付命令之
    督促程序與假扣押、假處分等保全程序在內（柯芳枝公司法論第五二一頁參照）
    。『拍賣抵押物之程序亦屬執行程序與訴訟程序（梁宇賢公司法論第五一○頁參
    照），公司既經裁定重整，為利重整程序之進行，該等程序自應暫時停止，以待
    重整程序之進行』。查第三人萬有紙廠於八十八年五月三十一日經台灣雲林地方
    法院以八十七年整字第一號民事裁定准與重整，有該裁定書附卷可稽，而相對人
    於八十八年二月二十聲請拍賣抵押物，經原法院於八十九年三月廿七日裁定准許
    拍賣抵押物，係在第三人萬有紙廠裁定准予重整之後，依上揭規定，拍賣抵押物
    之程序既屬強制執行程序及訴訟程序，自應當然停止而不應准許。另公司法第二
    百九十六條第一項規定之有擔保重整債權，並未特別就擔保物是否為重整公司所
    提供加以限制，解釋上自應包括由第三人提供之擔保物在內，蓋從公司重整制度
    之目的觀之，公司重整係為求公司之重生而設，並不以處分分配公司財產為目的
    ，是以有擔保重整債權並不以債權人對公司財產有抵押權為限，尚包括債權人對
    第三人提供之財產有抵押權在內。再從債權人權利保障之觀點論之，擔保物無論
    由重整公司所提供或由第三人所提供，對債權人之保障應該無分軒輊，始符合公
    司法第二百九十六條第一項之立法意旨，是該條所謂『有擔保重整債權』之擔保
    物自不以由重整公司所提供者為限，尚包括由第三人所提供之擔保物在內。原裁
    定未及審酌公司法第二百九十四條及二百九十六條之立法意旨，遽為准許拍賣抵
    押物之裁定，尚有未洽」等語，而廢棄台灣士林地方法院原准許拍賣抵押物之裁
    定。依此足見，拍賣抵押物之程序亦在公司法第二百九十四條應當然停止之列，
    且不以該抵押物係由第三人或重整公司所提供而有不同。是原裁定以重整制度之
    規範目的，乃在預防公司破產等語，而認應停止之拍賣程序以公司所提供之擔保
    物為限云云，即顯有違誤而不足採。又原裁定所引日本立法例，非僅不足推衍出
    應停止之拍賣抵押物程序，以重整公司所提供者為限之結論，反之，自日本立法
    例更足證重整債權應悉依重整程序行使權利，而不得除外於重整程序行使權利。
    細查原裁定所引日本立法例係謂：「基於重整債權或重整程序開始前之原因所生
    對於公司以外之人之財產上請求權，於重整程序開始當時公司財產上存在之特別
    先取特權、質權、抵押權或依商法之留置權而在受擔保之範圍內者，為重整擔保
    權（日本公司重整法第一百二十三條）。重整擔保權人僅於擔保標的物之價額範
    圍內享有重整擔保權人之權利。債權額超過擔保標的物價額之部分得為重整債權
    （日本公司重整法第一百二十四）。亦以擔保物為公司所有者為限，始為有擔保
    重整債權」等語。是依此，日本公司重整法僅規定，擔保物為公司所有者，始為
    有擔保重整債權，而未及於是否以此為限始應停止其拍賣擔保物之相關程序。是
    原裁定顯有不當擴張及援引該立法例，況縱認擔保物以由重整公司所提供者為限
    ，始為有擔保重整債權，否則即為無擔保重整債權者（假設語氣），則因公司法
    第二百九十四條就無擔保重整債權亦規定非依重整程序不得行使權利，是該「無
    擔保重整債權人」於重整程序進行中，自不得除外於重整程序而為權利之行使，
    而其既不能除外於重整程序行使權利，則該行使權利之程序，自應依公司法第二
    百九十四條當然停止至明，是自日本立法例非僅不足推衍出原裁定所謂應停止之
    拍賣程序以拍賣之抵押物係由重整公司所提供者為限之結論，反更足見重整債權
    應依重整程序行使權利，而不得外於重整程序行使權利等情，是其既不得除外於
    重整程序行使權利，則有關該重整債權之其他權利行使程序，自亦應當然停止至
    明。原裁定乃誤用日本立法例，任意推衍該立法例所無之結論，其所為認定自有
    違誤，而不足採。如前所述，自重整制度規範目的以觀，公司法第二百九十四條
    應停止之程序，既為與重整債權相關之程序均屬之，而由第三人提供抵押物之拍
    賣程序，亦復屬該與重整債權相關之程序，則該拍賣抵押物之程序自在法律規範
    目的應行停止程序之列自明，何來原裁定所謂例外應從嚴解釋之適用？是原裁定
    所為認定，亦不足採甚明。又本件萬有紙廠之重整計劃已經第六次關係人會議債
    權人組可決通過，應於重整程序完成前，停止本件拍賣抵押物之強制執行程序，
    如許相對人得先就本件擔保物行使權利，則該經可決之重整計劃將如何憑以執行
    ？如相對人可先就擔保物行使權利獲得清償，則依法抗告人取得代位權，惟本件
    重整計劃已經可決通過，且以八十八年七月八日原審法院審查公告之債權額為準
    ，則此時不僅重整債權人應為何人有疑，且重整債權之申報日期又早已經過，而
    抗告人此際又無法申報成為重整債權人，對抗告人實有失公平。又相對人主張依
    公司法第二百九十六條第一項規定之有擔保重整債權，其擔保物以重整公司所有
    者為限，故可不依重整程序行使權利，先拍賣本件抵押物以資受償，並舉高等法
    院八十五年十二月九日司法座談會法律問題研討意見係採甲說為據，惟相對人如
    主張該見解，則相對人應申報為「無擔保重整債權人」而非「有擔保重整債權人
    」始合該見解之意旨。是原審駁回抗告人之聲明異議，自有違誤，爰求為廢棄原
    裁定，並駁回本件拍賣抵押物強制執行之聲請云云。
二、經查：本件抗告人主張緣臺灣雲林地方法院八十九年度執字第一九五五號清償債
    務強制執行事件（執行名義為原審八十七年度促字第八四五八、八四五九、八五
    三六號支付命令）所執行標的物乃抗告人等四人所有之系爭不動產，係抗告人等
    四人因分別擔任第三人即主債務人萬有紙廠之連帶保證人而向債權人即相對人借
    款，而分別於八十年八月三十日、八十四年五月廿七日、八十四年五月三十一日
    分別設定最高限額抵押權予相對人，且經登記在案。因主債務人萬有紙廠未能如
    期清償債務，致相對人向原審法院聲請強制執行拍賣系爭不動產等語。按公司法
    第二百九十四條固規定：「裁定重整後，公司之破產、和解、強制執行及因財產
    關係所生之訴訟等程序，當然停止。」同法第二百九十六條第一項亦規定：「對
    公司之債權，在重整裁定前成立者，為重整債權，其依法享有優先受償權者，為
    優先重整債權，其有抵押權質權或留置權為擔保者，為有擔保重整債權，無此項
    擔保者，為無擔保重整債權，各該債權，非依重整程序，均不得行使權利。」。
    惟按公司法上關於公司重整之規定，係基於公開發行股票或公司債之股份有限公
    司規模較大，且各類公司經緯交織，相互連鎖彼此影響。為維護社會大眾之利益
    ，避免因其中一家公司倒閉，致牽連其平常往來之企業連鎖倒閉，使投資大眾及
    債權人受損，員工因之失業，影響社會經濟秩序，所為特設之規定，以協助瀕臨
    破產之公司謀求對策，預防其破產，使公司得以維持並求發展（梁宇賢著公司法
    論七十四年六月修訂初版四八一頁以下參照）。依上開制度目的意旨，應依前開
    規定停止程序及依重整程序行使權利者，應限於與重整公司之財產有關，且其程
    序之繼續進行將影響重整程序之進行或重整目的之達成者，始屬之。因此，上開
    公司法第二百九十六條第一項所規定之「重整債權」，解釋上應屬「相對」之概
    念，即僅對於「重整公司」始得成立，此觀該條文規定：「對公司之債權．．．
    」之文義解釋亦可得証。或針對該條項所規定「有擔保重整債權」之適用，予以
    目的性限縮為「公司提供擔保物」者，始有適用。否則，將與其規範目的及立法
    意旨脫離，且上開「非依重整程序，不得行使」之規定，亦失其意義。又按公司
    法第二百九十六條第一項規定之有擔保重整債權，其擔保物以重整公司所有者為
    限，蓋公司重整之效力僅及於公司之財產，擔保物若非重整公司所有，則該債權
    人並非公司之抵押權人或質權人，無對公司之任何財產有優先受償之權，於公司
    重整程序中自不為有擔保重整債權人，其理甚明。至債權人於其債權未獲滿足清
    償，得就第三人提供擔保之標的物執行受償為另一問題，而與公司重整程序無關
    。換言之，若擔保物非屬重整公司所有，則抵押權人並不受公司法第二百九十六
    條第一項「非依重整程序不得行使權利」之限制，自無與「無擔保重整債權」區
    別而特加保護之必要。再者又依日本公司重整法之立法例，基於重整債權或重整
    程序開始前之原因所生對於公司以外之人之財產上請求權，於重整程序開始當時
    公司財產上存在之特別先取特權、質權、抵押權或依商法之留置權而在受擔保之
    範圍內者，為重整擔保權（日本公司重整法第一百二十三條）。重整擔保權人僅
    於擔保標的物之價額範圍內享有重整擔保權人之權利。債權額超過擔保標的物價
    額之部分得為重整債權（日本公司重整法第一百二十四條）。亦以擔保物為公司
    所有者為限，始為有擔保重整債權，可資參考。臺灣高等法院八十五年十二月九
    日法律問題研討意見，臺灣高等法院審核結果亦同此見解，並經司法院【】院
    曜文明字第一六六七○號同意核備在案（載司法院出版民事法律問題研究彙編第
    十輯第一八○至一八三頁號號號參照）。至抗告人援引前開台灣高等法院八十九
    年度抗字第三○五五號裁定之見解資為其抗告理由之重要依據，惟該裁定業經最
    高法院八十九年度台抗字第六五七號裁定廢棄發回台灣高等法院，再經台灣高等
    法院九十年度再抗字第五號裁定駁回該案抗告人之抗告而告確定，質言之，即維
    持臺灣士林地方法院之准予拍賣抵押物之裁定。此分別有上開各該裁定在卷可稽
    ，況該台灣高等法院八十九年度抗字第三○五五號裁定之見解，與本院之見解迥
    異，自不能拘束本院而資為有利抗告人之依據。末按抗告人雖主張本件重整計劃
    已經萬有紙廠之債權人會議多數可決，惟查相對人自始並未同意該項決議，且重
    整公司之決議亦無拘束法院裁判之效力。本件相對人聲請拍賣抵押物強制執行程
    序既非針對萬有紙廠所為，且對該公司之重整程序並無影響，亦核與公司重整之
    規範目的無關，依前開說明，非屬公司法第二百九十六條第一項規定不得行使之
    範圍，亦無同法第二百九十四條當然停止規定之適用，是原審以本件執行既非對
    於重整中之萬有紙廠而為，且不影響該公司重整程序之進行，亦與公司重整之規
    範目的無關，自非屬公司法第二百九十六條第一項規定非依重整程序，不得行使
    之範圍，亦無同法第二百九十四條當然停止規定之適用，而認抗告人主張本件強
    制執行程序應予停止，為無可採而駁回其聲明異議，並無不合。抗告意旨仍執前
    詞，指摘原裁定為不當，求為廢棄改判，非有理由，應予駁回。
三、據上論結，本件抗告為無理由，爰依強制執行法第三十條之一，民事訴訟法第四
    百九十二條第一項、第七十八條、第八十五條第一項前段，裁定如主文。
中      華      民      國    九十      年      七      月      廿六    日
                                    臺灣高等法院臺南分院民事第三庭
~B1審判長法官  林    輝    雄
~B2      法官  王    明    宏
~B3      法官  胡    景    彬
右為正本係照原本作成。
不得再抗告。
中      華      民      國    九十      年      七      月      三十    日
                                        法院書記官  謝    素    嬿

司法院資訊處製作；財團法人民間司法改革基金會備份。
